【裁判字號】    91,簡上,43
【裁判日期】    920128
【裁判案由】    損害賠償
【裁判全文】
臺灣桃園地方法院民事判決  九十一年度簡上字第四三號
    上  訴  人  大正營造股份有限公司
    法定代理人  丙○○
    訴訟代理人  丁○○
    被上訴人    台灣土地銀行
    法定代理人  林彭郎
    訴訟代理人  乙○○
                吳靄清
右當事人間請求損害賠償事件，上訴人對於中華民國九十一年二月七日本院桃園簡易
庭九十年桃簡字第一二四七號第一審判決提起上訴，本院判決如左：
    主      文
上訴駁回。
第二審訴訟費用由上訴人負擔。
    事      實
甲、上訴人方面：
一、聲明：求為判決：
  （一）原判決廢棄。
  （二）被上訴人應給付上訴人新台幣（下同）十二萬零九百元，及如附表所示之發
        票日起至清償日止，按年息百分之六計算之利息。
二、陳述：除與原判決記載相同者，茲引用之外，補稱：
  （一）本件如附表所示之支票（下稱系爭支票）有「禁止背書轉讓」之記載，本具
        有排除票據流通之特質，原審反援用票據流通等特質為據，實有論理上之衝
        突，且本件被上訴人兼具系爭支票提示行及付款行之雙重地位，是縱依票據
        法第一百四十四條準用第七十一條第二項，亦僅為對「付款人」注意義務之
        減輕，提示行並不當然得基於同一法理而得脫免責任，詎原審不察，逕由被
        上訴人以付款行之地位，而援用票據法第七十一條之規定，欲限定提示行之
        注意義務亦僅止於形式審查，顯有誤認。
  （二）又國內金融業者對於「委任取款背書」之付款依憑，向以提示行證明確係委
        任取款背書為憑，亦於法有據，中央銀行於七十三年十二月十四日（七三）
        台央業字第一八○○號函釋示「劃橫線並註明『禁止背書轉讓』之票據，經
        受款人委任取款背書提示時，金融業者應行辦理事項」第一條即開宗明義揭
        櫫「受款人與受任人既皆於票據背書簽名，『並經提示之金融業者簽章證明
        』，付款金融業者，‧‧，始可予以付款」，即為適例。實務上，禁止背書
        轉讓之票據背面除有足資表示係「委任取款」本旨之文句記載外，倘無提示
        行於票據上加註『擔保』本筆付款確係向受款人給付等相關文句並經有權人
        簽章，付款行亦不得付款，此等設計本與票據之流通性無涉，乃為維護「禁
        止背書轉讓」之票據制度所為之技術規範，是對於「委任取款背書」是否確
        有「委任」之實，而非「轉讓之背書」，提示行依前項函示、七十四年八月
        二十二日（七四）台央業字第一一四五號函等規定，本有「擔保」該等背書
        確係委任取款背書之義務，如不為適當之查證，又如何能擔保之？倘提示行
        與付款行同一，就委任取款背書之真實性，本不得因而減輕提示行之擔保義
        務，縱未加註前稱之擔保字樣，若對第三人付款，亦應推認係出於其擔保後
        所為之付款。
  （三）依現行支票交換體系，限由金融機構提出交換之票據，因提示行與付款行未
        必同一，是為釐清各該金融業者所負之責任，對付款行、提示行等居不同立
        場者，亦課以不同之注意義務。本件原屬禁止背書轉讓之支票，倘依常規，
        該票據應由提示行於收到後以「禁止背書轉讓票據經轉讓」理由退票，付款
        行自無付款可言；倘該提示行確認該項背書係出於「委任取款背書」，則因
        屬非常態之變態事實，依前述中央銀行於七十三年十二月十四日  (七三)台
        央業字第一八００號函釋示，則提示行須負對該委任證明之責，付款行則依
        票據法第十七條及本辦法付款。倘一金融機構同時為提示行及付款行，對該
        票據付款事，自須善盡雙重之注意義務，否則難謂無故意過失。
  （四）事實上，本件系爭支票之背書並非委任取款背書，提示行收到該等票據，本
        應予以退票。現被上訴人既認定該票據之背書係出於「受款人」及「受任人
        」之簽章，以致付款行予以付款，依中央銀行前稱函令以觀，現提示行所為
        之證明明顯不實，是屬違反主管機關之相關規定，後又基於付款人地位對該
        第三人付款，致上訴人受有相當於票據權利之損害，自應負損害賠償責任。
  （五）本件被上訴人既為系爭支票之提示行亦為付款行，理應克盡二者須負之注意
        義務。現因系爭支票之背書並非上訴人所為，系爭支票經提示交換，本應依
        「禁止背書轉讓票據經轉讓」之理由予以退票，而被上訴人認為該背書具有
        「委任取款」之意旨，依財政部及中央銀行等頒佈之相關辦法以觀，則被上
        訴人對「委任關係」一事倘不查證，如何能夠「證明」？且如提示行亦僅負
        形式審查義務，則顯與付款行注意義務無異，將使「禁止背書轉讓」制度反
        為虛偽之「委任取款背書」破壞，既法制有違，亦使國內金融機構賴以運作
        之票據交換系統出現重大漏洞。
  （六）上訴人與訴外人甲○○素昧平生，系爭支票背面所加蓋之印章，並非上訴人
        所有，上訴人對此已於原審中有所表示，而被上訴人亦自認係事後始查證系
        爭支票之背書章與上訴人向訴外人台灣省桃園農田水利會領票之印章相同，
        顯見被上訴人實未於事前查證是否確有「委任」一節。且該領票章係出於第
        三人張文雄所盜刻，而張文雄因此所涉之刑事案件，亦經檢察官提起公訴，
        現由鈞院刑事庭審理中，是被上訴人所言「系爭票據背面有委任人之簽章及
        受任人之簽章」，全無憑據，另其所稱「依法予以付款，已善盡善良管理人
        之注意義務」，乃混淆其作為提示行應負之擔保責任及付款行之義務。
  （七）被上訴人於國內金融業素有盛名，竟以兼具「付款行」及「提示行」地位為
        由，而欲減輕提示行應負之注意義務，實於法有悖，蓋金融業者如為「委任
        取款背書」之提示行，向須就「委任」一事有所查證，以免付款行錯誤付款
        ，引起無謂之爭端，反損傷票據制度設立之本旨。本件上訴人既於被上訴人
        營業處所開立有戶頭，本無委任取款之必要，被上訴人就此並無所警覺，倘
        核對上訴人於被上訴人處存留印鑑，即有所不符，而被上訴人竟未向上訴人
        查證，單憑訴外人片面之詞予以付款，顯有過失，且縱「票面金額委託受任
        領款人代為取款」字樣之橡皮章非屬被上訴人所有，係訴外人所自備，被上
        訴人基於提示行所應負之擔保查證義務，仍難謂無過失可言。
  （八）上訴人與各該往來廠商間付款多以支票做為支付工具，本無不與金融機構往
        來開戶之理，而上訴人在被上訴人營業處所即設有帳戶，且並無在系爭支票
        背面書名委任取款，更無親自簽章之情事，是被上訴人所引上開中央銀行業
        務局函示顯與本件不相稱。
  （九）支票付款關係，原具有利益第三人之性質，上訴人本為系爭支票之受款人，
        付款人非依委任人之指示付款，致發生給付不能之情事，乃於契約義務有違
        ，受款人亦得向付款行請求債務不履行之損害賠償。參酌民法第二六九條第
        一項規定，上訴人因為系爭支票之受款人，對被上訴人本有直接付款請求權
        ，現因可歸責於被上訴人之事由致給付不能，被上訴人依法應負損害賠償責
        任。再言，縱該等契約關係未為鈞院所容認，上訴人亦因被上訴人之受僱人
        未依行政機關所頒佈之作業辦法等相關法令辦理禁止背書轉讓之退票，亦未
        審酌遭訴外人主張之「委任取款背書」是否存有委任關係，即為不實之認定
        ，是以不作為之方式，不法侵害上訴人之權利，依民法第一八八條第一項前
        段，被上訴人就其受僱人之過失視為自己過失，應負損害賠償責任。
  （十）據上述，兩造對於系爭支票原載有受款人即上訴人，且經發票人載明禁止背
        書轉讓，後卻由訴外人甲○○持往被上訴人處提示並獲付款，且該款項存入
        抬頭人以外帳號之事實並無爭議。因此，本案之爭點有：一、本件系爭票據
        背書是否係委任取款背書；二、被上訴人未以「禁止背書轉讓票據經轉讓」
        之理由退票，是否有注意義務之違反；三、被上訴人是否對上訴人之損害負
        有賠償責任。然查：（１）本件系爭票據背書並非委任取款背書，蓋委任取
        款背書乃係受款人以委任之意旨，委任第三人代為取款，而由委任人載明委
        任之意旨，由受任人代為領款之謂。上訴人自始即表示與背書人甲○○素昧
        平生，更無委任之事，本件背書自始即不符委任取款背書之本旨，實為至明
        之理。（２）被上訴人未以「禁止背書轉讓票據經轉讓」之理由退票，顯有
        過失，因上訴人與金融業者素有往來，並不符合中央銀行業務局各項函示之
        前提要件，且提示之金融機構既須簽章證明受款人與受任領款人均於票據背
        面簽名，而本件被上訴人係僅憑訴外人甲○○之片面之詞，再蓋用載有委任
        取款背書字樣之慣用橡皮戳章，即予付款，對「委任取款」一事，根本未為
        查證。倘真如被上訴人所稱，僅就票據背面是否記載委任取款之意旨、有無
        經受款人及受任領款人簽章形式及受任領款人是否為該行之存款戶等要件負
        「形式審查」責任，則無異使「禁止轉讓背書」制度徒具形式。是被上訴人
        屢稱業已克盡注意義務，係以規避證明「本件系爭支票係委任取款背書」之
        審核責任，被上訴人此舉使「禁止轉讓背書」形同虛設，顯有過失。（３）
        按發票人簽發一定之金額委託銀錢業者於見票時無條件支付與受款人或執票
        人，其性質為民法第二百六十九條第一項之向他人為給付之契約。支票之受
        款人或執票人係委託付款契約之第三人，得依該項契約關係而為付款之請求
        。又利他契約之給付係約定向第三人為之，第三人向債務人請求之權利，茍
        債務人對第三人不履行給付，則第三人對債務人即有不履行損害賠償請求權
        。本件系爭支票均經發票人為「禁止背書轉讓」之記載，依票據法第三十條
        第二項，票據權利已不得轉讓，故僅有發票人所記載之「受款人」即上訴人
        為本件系爭支票之正當權利人，有權依發票人之指示持系爭支票請求被上訴
        人付款。被上訴人為辦理票據交換之金融業者，其受支存戶之委託，對於存
        款戶簽發之支票有依約定向「受款人」付款之義務，付款時固無實體審查提
        示人是否即受款人之義務，惟因其與支票發票人間訂有委託付款之契約，係
        屬有償委任，自應盡善良管理人之注意義務，就形式上審查提示人有無受領
        之權。而依中央銀行管理票據交換業務辦法第三十一條第一項第十五款之規
        定，執票人提示之票據係屬記名票據，但卻背書轉讓者，被上訴人原應填具
        三聯式退票理由單辦理退票，此為辦理票據交換業者所應注意審核之義務。
        上訴人係系爭支票之指定受款人，並因交付而取得系爭支票之權利。本件被
        上訴人既為系爭支票之提示行，亦為該等票據之付款行，現被上訴人因自己
        過失，即將系爭支票認定有委任取款背書，而使原不應付款之票據，因其過
        失行為之結果，將系爭票款給付原無受領權之人甲○○，使上訴人受有損害
        ，應負債務不履行之損害賠償責任，上訴人自得據以請求被上訴人賠償票款
        及其遲延利息。
三、證據：除援用第一審所提證據方法外，補提中央銀行業務局中華民國九十一年九
    月十三日台央業字第○九一○○四三九三四之二號函一份為證。並聲請訊問證人
    甲○○。
乙、被上訴人方面：
一、聲明：求為判決如主文第一項所示。
二、陳述：除與第一審判決書記載相同者，予以引用外，另補稱：
  （一）本件之法律爭點在於「劃平行線且禁止背書轉讓之支票，是否可以委託他人
        取款？」及「委任取款背書」之提示行之審查責任為何？查依中央銀行業務
        局（９０）台央業字第○二○○二一二九三函台灣台北地方法院表示「二、
        劃平行線並記載禁止背書轉讓之票據，受款人於金融機構無存款帳戶，得委
        託已開立存款帳戶之第三人（受任領款人）代為取款，受款人應於票據背面
        書明委任取款之意旨，並由為此書明之受款人於其書明處簽名或蓋章，且須
        經受任領款人簽名或蓋章，由受任領款人向提示行提示，再由提示行轉請付
        款行請求付款。提示行簽章證明存入受任領款人帳戶無誤，付款行即得付款
        ，‧‧三、所詢關於付款行及提示行就『受款人於票據背面書明票據金額委
        託受任領款人代為取款之文字及親自簽章，及受任領款人親自簽章』等要件
        之審查義務如何歸屬乙節，查提示行就委任取款之票據，其背面是否記載委
        任取款之意旨、有無經受款人及受任領款人簽章及受任領款人是否為該行之
        存款戶等要件，應為形式上之審查；付款行則依票據法第七十一條負其責任
        。至所詢本局函釋內容中有關『親自簽章』一節，查依該函意旨，僅須受款
        人親自簽章即可，並未限制其必須親至提示行簽章」。是以，本件系爭支票
        雖經發票人記載「禁止背書轉讓」字樣，如符合上開要件，仍得以委任取款
        之方式，委託他人代為取款。
  （二）又依上訴人所提出之系爭支票影本觀之，支票背面皆載有「票面金額委任受
        任領款人代為取款」等字樣，並分別蓋用委託人即各該支票受款人及受任人
        之印章，已符合中央銀行前開函釋所指委任取款背書之記載方式，至為明確
        。被上訴人所屬承辦人員收受系爭支票，並進而支付票款，應無過失可言。
  （三）上訴人雖主張委任取款背書應由受款人與受任領款人共同親至提示行簽章，
        由提示行就簽章之真正加以實質審查，方符合要件云云，然依票據法第七十
        一條規定及前揭中央銀行業務局（９０）台央業字第○二○○二一二九三號
        函可知，提示行即被上訴人僅須就委任取款之票據，其背面是否記載委任取
        款之意旨、有無經受款人及受任領款人簽章及受任領款人是否為該行之存款
        戶等要件，負形式審查之責，受款人無須親至提示行簽章，則上訴人之主張
        並非可採。
  （四）按「發票人禁止背書轉讓」規定在票據法第三十條第二項，其目的在使發票
        人保留與受款人間之直接抗辯，發票人可藉之避免與其他第三人滋生法律關
        係；「委任取款背書」規定在票據法第四十條第一項，其目的在使受款人得
        基於自己之便利或其他目的考量而選擇委任他人代為取款。規範目的與作用
        各有不同。遍閱票據法規定，並無任何就前開二種制度「交互運用」時是否
        應作不同處理之規定。即票據法第三十條第三項、第四十條第一項之法條文
        是在任何情形下都可普遍適用的，此見之法條文中別無任何「但書」或「除
        書」之規定即明。因此，此二種制度應可相互交錯適用，且適用時亦各自依
        票據法上所定之法條文定其適用方式與法律效果。即發票人記載『禁止背書
        轉讓』之支票，於取款時可以委任取款也可以不委任取款；只是無論如何，
        均不影響發票人已記載「禁止背書轉讓」之法律效果。上訴人主張「委任取
        款背書」制度將破壞「禁止背書轉讓」制度，實係曲解法意。
  （五）上訴人主張「『只有』在受款人在金融業未設有帳戶之『前提條件』下，才
        可以委託他人取款」云云，惟查，委任取款背書制度之目的，乃支票受款人
        在金融業未設有帳戶，或不克親往金融業提示票據時之便宜措施，故「禁止
        背書轉讓之支票，受款人在金融業設有帳戶」之情形下，當然亦可以委託他
        人取款，誠屬當然之理 (因為並無任何禁止的法律規定，且為維持票據文義
        性與流通性之基本制度，銀行也找不出可以退票之依據) 。倘上訴人之主張
        為可採的話，則日後銀行在處理「委任取款」之票據時，勢必需就「受款人
        在金融業是否立有帳戶？」之實質條件作調查與審核。而銀行是否有調查權
        ，已屬有疑義。矧且，基於票據流通性與文義性之原則，銀行是否付款或拒
        絕付款，應依票據之形式決定之；付款銀行實無從自行調查認定票據形式以
        外之其他事實或法律關係，作為付款或不付款之法律依據。上訴人之主張，
        顯不足採。
  （六）上訴人主張被上訴人同時為提示行及付款行，須善盡雙重之注意義務，否則
        難謂無故意過失云云，然系爭支票之背面皆載有「票面金額委任受託人領款
        」、「存入受託人之帳戶無誤」等字樣，並分別蓋用委託人即各該支票受款
        人及受任人之印章，詳如前述，即已符合中央銀行前開函釋所指委任取款背
        書之記載方式，系爭支票因符合委任取款背書之要件，被上訴人所屬承辦人
        員收受系爭支票為形式審查，並進而支付票款，應無過失可言，上訴人主張
        被上訴人違反相關行政及法律規定，應負賠償責任，顯無理由。
三、證據：除援用第一審所提證據外，補提桃園縣票據交換所函二份、中央銀行業務
    局九十年五月二十三日（９０）台央業字第○二○○二一二九三號函一份、系爭
    支票、存根各二紙（以上均影本）為證。
丙、本院依職權調閱中央銀行業務局七十三年十二月十四日（七三）台央業字第一八
    ○○號函、七十四年八月二十二日（七四）台央業字第一一四五號函及財政部金
    融局八十七年十一月二日台融局（一）字第八七七五四七八○號函各一件（以上
    均影本），並訊問證人張文雄。
    理      由
壹、程序方面：
    按第二審程序訴之變更或追加，非經他造同意不得為之。但擴張或減縮應受判決
    事項之聲明者，不在此限，民事訴訟法第四百四十六條第一項定有明文。本件上
    訴人原起訴請求被上訴人應給付十二萬零九百元，及如附表所示之發票日起至清
    償日止，按年息百分之五計算之利息。嗣於本院審理中擴張請求為被上訴人應給
    付十二萬零九百元，及如附表所示之發票日起至清償日止，按年息百分之六計算
    之利息，此係擴張應受判決事項之聲明，揆諸前揭法條規定，自應准許，合先敘
    明。
貳、實體方面：
一、本件上訴人起訴主張訴外人臺灣省桃園農田水利會開立以上訴人為支票受款人，
    以被上訴人桃園分行為付款行，並載明禁止背書轉讓之系爭支票二紙，面額共計
    十二萬零九百元。惟系爭支票經訴外人甲○○持往被上訴人營業處提示，並謊稱
    係經上訴人為「委任取款背書」，被上訴人未盡注意義務竟遽以付款。而系爭支
    票有「禁止背書轉讓」之記載，本具有排除票據流通之特質，且本件被上訴人兼
    具系爭支票提示行及付款行之雙重地位，是縱依票據法第一百四十四條準用第七
    十一條第二項，亦僅為對「付款人」注意義務之減輕，提示行並不當然得基於同
    一法理而得脫免責任，又國內金融業者對於「委任取款背書」之付款依憑，向以
    提示行證明確係委任取款背書為憑，亦於法有據，實務上，禁止背書轉讓之票據
    背面除有足資表示係「委任取款」本旨之文句記載外，倘無提示行於票據上加註
    『擔保』本筆付款確係向受款人給付等相關文句並經有權人簽章，付款行亦不得
    付款，此等設計本與票據之流通性無涉，乃為維護「禁止背書轉讓」之票據制度
    所為之技術規範，是對於「委任取款背書」是否確有「委任」之實，而非「轉讓
    之背書」，提示行本有「擔保」該等背書確係委任取款背書之義務，如不為適當
    之查證，又如何能擔保之？且如提示行亦僅負形式審查義務，則顯與付款行注意
    義務無異，將使「禁止背書轉讓」制度反為虛偽之「委任取款背書」破壞，既與
    法制有違，亦使國內金融機構賴以運作之票據交換系統出現重大漏洞。倘提示行
    與付款行同一，就委任取款背書之真實性，本不得因而減輕提示行之擔保義務，
    縱未加註前稱之擔保字樣，若對第三人付款，亦應推認係出於其擔保後所為之付
    款。本件原屬禁止背書轉讓之支票，倘依常規，該票據應由提示行於收到後以「
    禁止背書轉讓票據經轉讓」理由退票，付款行自無付款可言；倘該提示行確認該
    項背書係出於「委任取款背書」，則因屬非常態之變態事實，依前述中央銀行於
    七十三年十二月十四日  (七三)台央業字第一八００號函釋示，倘一金融機構同
    時為提示行及付款行，對該票據付款事，自須善盡雙重之注意義務，否則難謂無
    故意過失。現被上訴人既認定該票據之背書係出於「受款人」及「受任人」之簽
    章以致付款行予以付款，依中央銀行前稱函令以觀，現提示行所為之證明明顯不
    實，是屬違反主管機關之相關規定，後又基於付款人地位對該第三人付款，致上
    訴人受有相當於票據權利之損害，自應負損害賠償責任。況上訴人與訴外人甲○
    ○素昧平生，系爭支票背面所加蓋之印章，並非上訴人所有，而被上訴人亦自認
    係事後始查證系爭支票之背書章與上訴人向訴外人台灣省桃園農田水利會領票之
    印章相同，顯見被上訴人實未於事前查證是否確有「委任」一節。且該領票章係
    出於第三人張文雄所盜刻，而張文雄因此所涉之刑事案件，亦經檢察官提起公訴
    ，現由本院刑事庭審理中，是被上訴人所言「系爭票據背面有委任人之簽章及受
    任人之簽章」，全無憑據，又上訴人既於被上訴人營業處所開立有戶頭，本無委
    任取款之必要，被上訴人就此並無所警覺，倘核對上訴人於被上訴人處存留印鑑
    ，即有所不符，而被上訴人竟未向上訴人查證，單憑訴外人片面之詞予以付款，
    顯有過失，且縱「票面金額委託受任領款人代為取款」字樣之橡皮章非屬被上訴
    人所有，係訴外人所自備，被上訴人基於提示行所應負之擔保查證義務，仍難謂
    無過失可言。支票付款關係，原具有利益第三人之性質，上訴人為系爭支票之受
    款人，付款人非依委任人之指示付款，致發生給付不能之情事，本於契約義務有
    違，受款人亦得向付款行請求債務不履行之損害賠償。縱該等契約關係未為本院
    所容認，上訴人亦因被上訴人之受僱人未依行政機關所頒佈之作業辦法等相關法
    令辦理禁止背書轉讓之退票，亦未審酌遭案外人主張之「委任取款背書」是否存
    有委任關係即為不實之認定，是以不作為之方式，不法侵害上訴人之權利，依民
    法第一八八條第一項前段，被上訴人就其受僱人之過失視為自己過失，應負損害
    賠償責任等語。
二、被上訴人則以委任取款背書係以委任他人取款為目的，與以轉讓票據為目的之背
    書不同，故支票上雖有禁止背書轉讓之記載，仍得以委任取款之方式，委託他人
    代為取款，況中央銀行業務局七十三年十二月十四日（七三）台央業字第一八○
    ○號函亦載明：劃橫線並註明「禁止背書轉讓」之票據，受款人在金融業者未設
    立帳戶，得以委任取款之方式委託在金融業設有帳戶之人代為取款。且本件系爭
    支票雖經發票人記載「禁止背書轉讓」字樣，如符合中央銀行業務局（９０）台
    央業字第○二○○二一二九三函台灣台北地方法院表示之上開內容所述要件，仍
    得以委任取款之方式，委託他人代為取款。查被上訴人職員於八十九年七月二十
    四日及同年九月十五日，分別收到訴外人甲○○受託取款之支票二紙，票面金額
    各為六萬二千六百元及五萬八千三百元，委託取款人為大正營造股份有限公司即
    上訴人，支票背面皆載有「票面金額委任受任領款人代為取款」等字樣，並分別
    蓋用委託人即各該支票受款人及受任人之印章，已符合中央銀行前開函釋所指委
    任取款背書之記載方式，被上訴人依票據法第七十一條之規定，就票據背書之真
    偽僅負有形式之審查義務，而系爭票據背面既已載明委任取款之意旨，復有委任
    人及受任人之簽章，被上訴人依法予以付款，已盡善良管理人之注意義務，受款
    人無須親至提示行簽章；又被上訴人僱員依民法第三條第二項「如有用印章代簽
    名者，其蓋章與簽名生同等之效力。」之規定，認定訴外人甲○○確係前開支票
    之受任領款人而予以代收入戶，且事後查證該票據之背書章與上訴人向訴外人台
    灣省桃園農田水利會之領票章相同，足見本行僱員已盡善良管理人注意之責，並
    無侵權行為。按「發票人禁止背書轉讓」規定在票據法第三十條第三項，其目的
    在使發票人保留與受款人間之直接抗辯，發票人可藉之避免與其他第三人滋生法
    律關係；「委任取款背書」規定在票據法第四十條第一項，其目的在使受款人得
    基於自己之便利或其他目的考量而選擇委任他人代為取款，二者之規範目的與作
    用各有不同。遍閱票據法規定，並無任何就前開二種制度「交互運用」時是否應
    作不同處理之規定。因此，此二種制度應可相互交錯適用，且適用時亦各自依票
    據法上所定之法條文定其適用方式與法律效果。查委任取款背書制度之目的，乃
    支票受款人在金融業未設有帳戶，或不克親往金融業提示票據時之便宜措施，故
    「禁止背書轉讓之支票，受款人在金融業設有帳戶」之情形下，當然亦可以委託
    他人取款，誠屬當然之理，蓋並無任何禁止的法律規定，且為維持票據文義性與
    流通性之最基本制度，銀行也找不出可以退票之依據等語，資為抗辯。
三、查上訴人主張訴外人甲○○持有系爭支票向被上訴人以委任取款之方式領取系爭
    支票金額之事實，為被上訴人所不爭執，復據被上訴人提出系爭票據影本二紙為
    證，應堪信為真實。至上訴人主張被上訴人前開付款行為有未盡善良管理人之注
    意義務，而應依支票存款契約負給付不能之損害賠償責任，或依侵權行為之法律
    關係對上訴人負損害賠償責任等節，則為被上訴人所否認，並以前揭陳詞置辯，
    經查：
    （一）按財政部金融局八十七年十一月二日台融局（一）字第八七七五四七○號
          函意旨載明：查劃平行線支票，載明受款人並禁止背書轉讓者，受款人限
          於存入其在銀錢業者或信用合作社之帳戶，委託其代為取款。持票人於金
          融機構無帳戶時，得以委任取款背書方式委託在金融業設有帳戶之人代為
          取款，金融機構受理以委任取款背書方式領款時，應確實遵照中央銀行業
          務局七十三年十二月十四日（７３）台央業字第一八○○號函及七十四年
          八月二十二日（７４）台央業字第一一四五號函之規定辦理。金融機構受
          理「禁止背書轉讓支票」之委任取款時，如未依本部及中央銀行之規定辦
          理，而導致發票人或其他票據權利人受有損害，權利人得循民事訴訟途徑
          向金融機構求償等語。又按中央銀行業務局七十三年十二月十四日（７３
          ）台央業字第一八○○號函第一項載明「受款人與受任領款人既皆於票據
          背書簽名，並經提示之金融業者簽章證明，付款金融業者仍應請受款人於
          票據背面記載『委託受任人取款』等委託文句後，始可予以付款。」、第
          三項係為「提示票據如僅於票據背面表明：『票面金額委託ＸＸＸ代收』
          字樣，金融業者應請票據受款人及受託領款人共同簽名完成委任手續，始
          予付款。」等語，然依據中華民國銀行商業同業公會全國聯合會九十年四
          月十八日全一字第○六三二號函，提示行就委任取款之票據，其背面是否
          記載委任取款之意旨、有無經受款人及受任領款人簽章及受任領款人是曾
          為該行之存款戶等要件，應為形式上之審查，有被上訴人提出之中央銀行
          業務局中華民國九十一年九月十三日台央業字第○九一○○四三九三四之
          二號函在卷足佐，且查提示行就委任取款之票據，其背面是否記載委任取
          款之意旨、有無經受款人及受任領款人簽章及受任領款人是曾為該行之存
          款戶等要件，應為形式上之審查；付款行則依票據法第七十一條負其責任
          ，亦有被上訴人所提出中央銀行業務局九十年五月二十三日（９０）台央
          業字第○二○○二一二九三號函在卷可參。
    （二）查本件系爭支票經本院檢視，票據背面皆載有「票面金額委託受任領款人
          代為取款」之橡皮章字樣，亦均印有（委託人）上訴人公司章之印文及（
          受託人）訴外人甲○○章之印文，且證人甲○○並於本院準備程序就系爭
          支票係張文雄為清償積欠伊本人之借款所交付，伊知道禁止背書轉讓之支
          票可用委託取款之方式來領款，而系爭支票背面制式委託章係伊拿去銀行
          蓋好後，才交給張文雄去蓋上訴人公司印章，蓋好後，再將系爭支票交還
          給伊，系爭支票受託人處之印章是伊本人所有等情證述明確在卷（見本院
          九十一年九月十八日準備程序筆錄），另系爭支票為張文雄所交付予證人
          甲○○，且系爭支票背面之上訴人公司印文，是張文雄所蓋等節亦經證人
          張文雄於本院同一準備程序中證述甚詳，足見被上訴人在辦理訴外人吳麗
          雪提示系爭支票之付款業務時，系爭支票背面之記載形式即已與前述之中
          央銀行函示內容相符，是被上訴人辦理付款業務，難認有何違失之處。
    （三）上訴人雖主張系爭支票有「禁止背書轉讓」之記載，本具有排除票據流通
          之特質，如提示行亦僅負形式審查義務，則顯與付款行注意義務無異，將
          使「禁止背書轉讓」制度反為虛偽之「委任取款背書」破壞云云，然票據
          法第三十條第二項「發票人禁止背書轉讓」規定之目的在使發票人保留與
          受款人間之直接抗辯，發票人可藉以避免與其他第三人滋生法律關係，而
          造成法律關係之複雜，惟不因此而使票據之流通性及文義性喪失；「委任
          取款背書」規定在票據法第四十條第一項，其目的乃在使受款人得基於自
          己之便利或其他原因之考量而選擇委任他人代為取款，其二者之規範目的
          與作用並不相同，就此二種制度，於法並無禁止交錯適用之明文，應可相
          互交錯適用，且適用時亦各自依票據法上定其適用之方式與法律效果。是
          系爭支票雖記載『禁止背書轉讓』，然於取款時可以委任取款也可以不委
          任取款，且均不影響發票人已記載「禁止背書轉讓」之法律效果，從而，
          上訴人主張「委任取款背書」制度將破壞「禁止背書轉讓」制度，尚嫌無
          據。
    （四）又上訴人雖主張其確於被上訴人營業處設立帳戶，系爭支票本無委任取款
          之必要，被上訴人就此並無所警覺，倘核對上訴人於被上訴人處存留印鑑
          ，即可發現有所不符，而被上訴人竟未向被上訴人查證，單憑訴外人片面
          之詞予以付款，顯有過失云云，惟票據貴乎流通，而系爭支票雖記載「禁
          止背書轉讓」，然仍並未因之喪失其具流通性及文義性之本質，若課以被
          上訴人就每一筆票據之委任取款，均具予以實質審認有無委任付款之義務
          ，實有違票據迅速流通之特質，亦不符票據文義性之精神，且依票據法第
          七十一條及前開函示，被上訴人就票據之權利義務關係，亦僅負有形式審
          查之義務，而系爭支票之背面既確形式上存有委任取款之文字、委任人及
          受任取款人之簽章，已詳如前述，被上訴人依該委任取款之意旨予以付款
          ，自已盡其注意之義務，應無故意或過失責任可言，上訴人上開主張並無
          足取。
四、綜上所述，本件上訴人主張被上訴人因自己過失，將系爭支票認定有委任取款背
    書，而使原不應付款之票據，因其過失行為之結果，將系爭票款給付原無受領權
    之人甲○○，使上訴人受有損害，應負債務不履行之損害賠償責任，或縱該等契
    約關係未為本院所容認，上訴人亦因被上訴人之受僱人未依行政機關所頒佈之作
    業辦法等相關法令辦理禁止背書轉讓之退票，亦未審酌遭訴外人主張之「委任取
    款背書」是否存有委任關係即為不實之認定，是以不作為之方式，不法侵害上訴
    人之權利，依民法第一八八條第一項前段，被上訴人就其受僱人之過失視為自己
    過失，應負損害賠償責任，為不足採，被上訴人抗辯其於業務範圍內已依相關規
    定盡其應注意義務，尚屬可信。上訴人請求被上訴人應給付上訴人十二萬零九百
    元，及如附表所示之發票日起至清償日止，按年息百分之六計算之利息，自屬無
    據。從而，原審據此為上訴人敗訴之判決，經核尚無不當。上訴意旨猶執前詞，
    指摘原判決不當，求予廢棄改判，為無理由，應予駁回。
五、據上論結，本件上訴為無理由，依民事訴訟法第四百三十六條之一第三項、第四
    百四十九條第一項、第七十八條，判決如主文。
中      華      民      國    九十二    年    一       月    二十八    日
                                    臺灣桃園地方法院民事第一庭
~B審判長法官  郭琇玲
~B      法官  林望民
~B      法官  王美玲
右正本證明與原本無異
本判決不得上訴
中      華      民      國    九十二    年    一      月     二十八    日
~B      法院書記官  王順天
~F0
~T40
附表
┌─────────┬─────────────┬────────────┐
│  發    票    日  │票      面      金      額│備   註                 │
├─────────┼─────────────┼────────────┤
│89年7月5日        │新臺幣陸萬貳仟陸佰元      │正確發票日應為89．7．11 │
│                  │                          │提示日為89．7．24       │
├─────────┼─────────────┼────────────┤
│89年9月15日       │新臺幣伍萬捌仟參佰元      │正確發票日應為89．9．8  │
│                  │                          │提示日為89．9．15       │
└─────────┴─────────────┴────────────┘


司法院資訊處製作；財團法人民間司法改革基金會備份。
